【裁判字號】    97,簡上,300
【裁判日期】    980316
【裁判案由】    損害賠償
【裁判全文】
臺灣高雄地方法院民事判決             97年度簡上字第300號
上  訴  人
即被上訴人  奇蹟社區大樓管理委員會
法定代理人  戊○○
訴訟代理人  丁○○
被  上訴人  磐石保全股份有限公司
法定代理人  丙○○○
被  上訴人
即  上訴人  磐石公寓大廈管理維護有限公司
法定代理人  乙○○
共      同
訴訟代理人  甲○○
上列當事人間請求損害賠償事件，上訴人奇蹟社區大樓管理委員
會、磐石公寓大廈管理維護公司對於民國97年10月16日本院鳳山
簡易庭97年度鳳簡字第1461號第一審判決提起上訴，經本院於民
國98年3月2日言詞辯論終結，判決如下：
    主      文
上訴人奇蹟社區大樓管理委員會、磐石公寓大廈管理維護公司之
上訴均駁回。
第二審訴訟費用由上訴人各自負擔。
    事實及理由
一、上訴人即被上訴人磐石公寓大廈管理維護有限公司（下稱管
    理公司）、被上訴人磐石保全股份有限公司（下稱保全公司
    ）主張：其與上訴人即被上訴人奇蹟社區大樓管理委員會（
    下稱管委會）於民國96年7 月30日分別簽立委任管理維護契
    約（下稱管理契約）、駐衛保全服務契約（下稱保全契約）
    ，均約定契約存續期間自96年8 月1 日起至97年7 月31日止
    ，在契約有效期間內，管委會應按月給付管理公司服務費新
    台幣（下同）25,225元，給付保全公司報酬20,000元，並於
    管理契約第3 條第2 款、第3 款及保全契約第4 條第1 款、
    第2 款約定，於契約屆滿前1 個月，如一方未以書面通知他
    方不再續約，視為本約續約1 年。委任期間，除有約定終止
    事由存在外，非經雙方同意，任何一方不得終止契約，否則
    應賠償他方2 個月契約金額之懲罰性違約金。詎管委會竟於
    97年7 月15日管理公司、保全公司函知契約期滿已視為續約
    後，始於97年7 月20日片面終止契約。為此，爰依管理契約
    第3 條第3 款及保全契約第4 條第2 款約定，請求管委會賠
    償2 個月契約金額之懲罰性違約金等情。並聲明：管委會應
    給付保全公司40,000元，應給付管理公司378,450 元。經原
    審判決保全公司全部勝訴，管委會應給付管理公司50,450元
    後，管理公司及管委會就其敗訴部分，均提起上訴。管理公
    司於本院審理中除引用原審主張及陳述外，另補稱：管理公
    司每月支付之服務費用尚包括支付管理人員薪水之代收轉付
    費用164,000 元，原判決將未將之計入懲罰性違約金，即有
    不當等語。並於本院聲明：(一)原判決不利於管理公司部分廢
    棄。(二)上開廢棄部分，管委會應再給付管理公司328,000 元
    ；(三)駁回管委會之上訴。保全公司對管委會之上訴，則均引
    用原審陳述及主張以為答辯，並於本院聲明：駁回管委會之
    上訴。
二、管委會則以：其於97年6 月9 日第8 屆管委會會議中決議以
    住戶問卷調查方式，決定是否與管理公司、保全公司續約，
    訴外人即管理公司員工陳隆華與會，並擔任會議紀錄，對上
    情知之甚詳，嗣其於97年6 月18日以書面公告甄選保全、樓
    管廠商，保全公司、管理公司由上開書面公告已得悉須經遴
    選勝出始能續約，而未為反對之意思表示，迨其於97年7 月
    14日召開7 月份管委會，遴選保全及樓管廠商時，管理公司
    、保全公司亦指派訴外人即公司員工黃宗儒、王淑卿、魏康
    列席與會，對遴選保全樓管廠商經過，及決議由訴外人隆盛
    保全公司負責新年度之保全、管理事務等情均知之甚詳，且
    無意見，足見管理公司、保全公司已知管委會不再與之續約
    ，兩造間之管理契約及保全契約已經期滿而消滅等語置辯。
    並聲明：管理公司及保全公司之訴駁回。經原審判決如前，
    管委會就其敗訴部分提起上訴。於本院審理中，除引用原審
    主張及陳述外，並聲明：(一)原判決不利於管委會部分廢棄。
    (二)上開廢棄部分，管理公司、保全公司在第一審之訴駁回。
    (三)駁回管理公司之上訴。
三、兩造不爭執事項如下：
  (一)管委會於96年7 月30日分別與管理公司及保全公司簽立管理
    契約、保全契約，均約定契約存續期間自96年8 月1 日起至
    97年7 月31日止，在契約有效期間內，管委會應按月給付管
    理公司服務費25,225元，給付保全公司報酬20,000元。
  (二)依管理契約第3 條第2 款、保全契約第4 條第1 款約定，於
    契約屆滿前1 個月，如一方未以書面通知他方不再續約，視
    為續約1 年。
  (三)依管理契約第3 條第3 款、保全契約第4 條第2 款約定，委
    任期間，除合約另有約定外，非經雙方同意，任何一方不得
    終止契約，否則應賠償他方2 個月契約金額之懲罰性違約金
    。
  (四)管委會於97年6 月9 日召開第8 屆管委會會議，經管理公司
    、保全公司派員與會，會中決議以住戶問卷調查決定是否續
    約。嗣管委會於同年6 月19日公告遴選保全、樓管契約廠商
    評鑑作業要點。
  (五)管理公司、保全公司曾於97年6 月17日、97年7 月4 日向管
    委會提出報價單。
  (六)管委會於97年7 月20日以（97）奇蹟管字第0720號函通知管
    理公司、保全公司期滿不予續約。
四、本件爭點為：(一)管委會有無依管理契約第3 條第1 款、保全
    契約第4 條第1 款，在契約期滿前1 個月內，以書面通知管
    理公司、保全公司不予續約？(二)兩造間之管理契約、保全契
    約是否自97年7 月1 日起續約1 年？管委會於97年7 月20日
    始通知管理公司、保全公司不予續約，是否違背管理契約第
    3 條第2 款前段及保全契約第4 條第2 款前段約定？管理公
    司、保全公司請求管委會給付違約金，有無理由？(三)管理公
    司、保全公司得請求管委會給付若干違約金？茲分述如下：
  (一)管委會有無依管理契約第3 條第1 款、保全契約第4 條第1
    款，在契約期滿前1 個月內，以書面通知管理公司、保全公
    司不予續約？
  1.按當事人約定須以一定方式通知者，在該方式未完成前，推
    定未為通知，惟如當事人得以反證證明已經通知，仍應認已
    生通知效力。又當事人雖約定應以書面通知，惟未約定書面
    之一定格式，則僅須作成書面，且將該書面交付相對人，使
    該書面之意思表示到達相對人之支配範圍，置於相對人隨時
    可了解其內容之客觀狀態為已足。合先敘明。
  2.管委會主張：97年6 月9 日管委會會議決議、97年6 月19日
    遴選保全及樓管契約廠商評鑑作業要點公告內容，復於97年
    6 月18日公告公開甄選保全及樓管契約廠商，均為管理公司
    及保全公司所明知，彼等自得推知管委會不續約之意思云云
    。惟管理公司及保全公司否認之，並以：管委會未依約以書
    面通知不續約，彼等無從自97年6 月9 日管委會會議決議、
    97年6 月19日遴選保全及樓管契約廠商評鑑作業要點公告內
    容，得知管委會不續約之意思等語置辯。經查：
  (1)依97年6 月9 日第8 屆管委會會議紀錄記載，該會議就管理
    契約及保全契約到期乙案之議決結果為：「因住戶問卷調查
    至6 月30日止，故再依問卷調查結果是否續約，於下月委員
    會再議」（見原審卷第32頁）等語以觀，足見當次會議並未
    作成續約與否之決議，尚難認上開會議紀錄已生書面通知管
    理公司、保全公司不予續約之效力。
  (2)又管委會於97年6 月18日所為公告，其抬頭已載明公告周知
    之對象為全體區分所有權人（見原審卷第33頁），足見該公
    告乃管委會針對區分所有權人所為意思表示，並非用以通知
    管理及保全公司。再由公告內容記載：「將公開甄選保全、
    樓管契約廠商」、「經由公開徵求新合約廠商之程序中，促
    請現在之『磐石全保』（指管理公司、保全公司）可再努力
    、精進契約內容，提供更多元、更滿意之服務品質」等語（
    見原審卷第33頁），可知管委會希望能藉由公開甄選廠商之
    程序，促使管理公司、保全公司提升服務品質，惟難遽以推
    認管委會於張貼上開公告時，管委會或區分所有權人會議已
    經作成不與管理公司、保全公司續約之決議，自不得將上開
    公告認作管理契約第3 條第1 款、保全契約第4 條第1 款約
    定之書面通知。
  (3)管委會固於97年6 月19日張貼遴選保全、樓管契約廠商評鑑
    作業要點，請住戶舉薦優良公司參與遴選，並說明將自97年
    6 月19日起至同年7 月5 日止，完成資料送件作業，於97年
    7 月12日完成資格審查，通知複評，於97年7 月14日由管委
    會辦理評選作業，且於97年7 月31日與通過評選廠商簽立契
    約等情（見原審卷第34頁）。惟上開公告之目的既在促請住
    戶推薦優良廠商參與遴選及公布遴選時程，自非對管理公司
    、保全公司所為續約與否之通知。至管理公司、保全公司前
    於97年6 月17日雖曾向管委會提出報價明細表（見原審卷第
    35頁），惟彼等既否認有何以上開報價明細表參與廠商遴選
    之意思（見本院卷第44頁），再佐以該報價明細表提出之時
    點係在97年6 月19日公告遴選保全、樓管契約廠商評鑑作業
    要點之前，其內容僅在揭示管理公司各項費用細目內容等情
    ，亦難執此遽認管理公司、保全公司有何以該報價明細表與
    管委會重新議約報價之意思。故管委會主張管理公司、保全
    公司自97年6 月19日起即已得悉管委會不予續約之意思通知
    云云，尚非可採。
  3.綜上，管委會並未依管理契約第3 條第1 款、保全契約第4
    條第1 款約定，於管理契約、保全契約期滿前1 個月即97年
    6 月30日以前，以書面通知管理公司、保全公司不予續約。
  (二)兩造間之管理契約、保全契約是否自97年7 月1 日起續約1
    年？管委會於97年7 月20日始通知管理公司、保全公司不予
    續約，是否違背管理契約第3 條第2 款前段及保全契約第4
    條第2 款前段約定？管理公司、保全公司請求管委會給付違
    約金，有無理由？
  1.依管理契約第3 條第1 款、保全契約第4 條第1 款約定，兩
    造於契約屆滿前1 個月，任何一方未以書面通知他方不再續
    約，契約視為續約1 年（見原審卷第14頁、第7 頁），本件
    管委會既未於管理契約、保全契約屆滿前1 個月即97年6 月
    30日以前，以書面通知管理公司、保全公司不再續約，則依
    前揭約定，兩造間之管理契約、保全契約自97年7 月1 日起
    視為自原契約期滿後，已生續約1 年之效力，應堪認定。
  2.又依管理契約第3 條第2 款、保全契約第4 條第2 款約定，
    委任期間除契約另有約定外，非經雙方同意，任何一方不得
    終止契約，否則應賠償他方2 個月契約金額之懲罰性違約金
    （見原審卷第14頁、第7 頁）。管委會既於97年7 月20日始
    以（97）奇蹟管字第0720號函，通知管理公司、保全公司不
    予續約（見原審卷第22頁），則管委會所為單方終止契約行
    為，雖生終止契約之效力，然已違前揭管理契約第3 條第2
    款、保全契約第4 條第2 款約定，管委會依約自應給付管理
    公司、保全公司違約金。是以管理公司、保全公司請求管委
    會給付違約金，即屬有據。
  (三)管理公司、保全公司得請求管委會給付若干違約金？
  1.按探求契約當事人之真意，應通觀契約全文，依誠信原則，
    從契約之主要目的及經濟價值等作全盤之觀察，若契約文字
    ，有辭句模糊，或文意模稜兩可時，固不得拘泥於所用之辭
    句，但解釋之際，並非必須捨辭句而他求，倘契約文字業已
    表示當事人真意，無須別事探求者，即不能反捨契約文字更
    為曲解。先此敘明。
  2.依管理契約第3 條第3 款、保全契約第4 條第2 款約定，違
    約之一方應賠償他方「2 個月契約金額之懲罰性違約金」（
    見原審卷第14頁、第7 頁），至於何謂「契約金額」，則未
    見管理契約、保全契約另為定義，觀諸管理契約第4 條第1
    項約定，管委會每月應給付管理公司之服務費用為25,225元
    （含服務利潤、營業稅、保險費、教育訓練費及稽核管理費
    ，見原審卷第14頁），再依保全契約第5 條約定，管委會應
    按月給付保全公司20,000元（含服務費及營業稅，見原審卷
    第7 頁），此外再無其他費用之約定，堪認所謂「契約金額
    」應指與管理公司、保全公司所提供之服務具有對價關係之
    報酬或服務費用。至於管理公司主張所謂「契約金額」尚包
    含代收轉付費用164,000 元云云，據管理契約第2 條第1 款
    約定，「管理服務人員薪資依據雙方約定之代收轉付費用明
    細表，於每月隨同應給付管理公司之服務費用一併撥付」（
    見原審卷第13頁），可見上開代收轉付費用係管委會應給付
    管理服務人員之薪資，並非管理公司提供管理服務之對價，
    而按契約終止後，管理服務人員（即管理人員、清潔人員）
    已無庸再給付勞務，管委會即無支付薪資予管理服務人員之
    必要，管理公司自無須再代收轉付上開費用。上開代收轉付
    費用既與管理公司為履行管理契約所生成本、所獲利潤無涉
    ，亦與契約約定違約條款之目的在於減少管理公司因契約終
    止所受損害、所失利益無關，自不得列入「契約金額」，作
    為計算違約金之計算基礎。
  3.從而，管理公司依管理契約第3 條第3 款得請求之違約金數
    額為50,450元（即25,225×2 ＝50,450），保全公司依保全
    契約第4 條第2 款約定，得請求之違約金數額為40,000元（
    即20,000×2 ＝40,000），管理公司、保全公司之請求於前
    揭範圍內為有理由，應予准許，逾此範圍者，為無理由，應
    予駁回。
五、綜上所述，管理公司、保全公司依管理契約第3 條第2 款、
    保全契約第4 條第2 款約定，各請求管委會給付違約金50,4
    50元、40,000元，係有理由。至於管理公司逾50,450元之請
    求則無理由，原審判決管委會應給付保全公司、管理公司如
    上金額，於法並無違誤，管理公司、管委會就其敗訴部分，
    指摘原判決不當，求予廢棄改判，均無理由，應予駁回上訴
    。
據上論結，管理公司、管委會之上訴均無理由，依民事訴訟法第
436 條之1 第3 項、第449 條第1 項、第78條，判決如主文。
中    華    民    國    98    年    3     月    16    日
            民事第五庭    審判長法  官  李昭彥
                                法  官  鄭凱文
                                法  官  賴文姍
正本係照原本作成。
本判決不得上訴。
中    華    民    國    98    年    3     月    16    日
                                書記官  林秀珍


司法院資訊處製作；財團法人民間司法改革基金會備份。
